臺灣臺南地方法院刑事判決　　　　　　　95年度易字第1243號
公　訴　人　臺灣臺南地方法院檢察署檢察官
被　　　告　己○○
選任辯護人　黃俊達律師
　　　　　　林錫恩律師
　　　　　　蔡淑文律師
被　　　告　丑○○
被　　　告　寅○○
上列被告因竊盜案件，經檢察官提起公訴（95年度偵字第1933、
4851號），本院判決如下：
    主  文
己○○、丑○○、寅○○，均無罪。
    理  由
一、公訴意旨略以：己○○係得勝工程行（址設：臺南市安南區
    ○○○○路七百六十六號之一）負責人，其明知其於民國九
    十三年五月十一日，以「林朝輝」名義向癸○○○所承租之
    臺南市○○區○○段二六二、二七八、二八一、二八三－二
    八七、三五四－三五七、三六六、三六七、三九０、三九三
    號等十六筆土地（登記名義人為癸○○○之父「丁○○」，
    下稱系爭土地），業於九十四年五月十日租賃期滿，且明知
    其與癸○○○係約定系爭土地係僅供作為經營魚塭使用、癸○○○並未同意出售系爭土地土方等情，詎其竟利用丁○○
    因病住院及癸○○○因工作忙碌而均疏於注意之際，與丑○○、寅○○等人共同基於為自己不法所有之概括犯意聯絡，
    於不詳時間起，由己○○僱用不詳人士連續盜挖及載運如後
    附土地複丈成果圖所示紅線區域內之土方（總面積為九五二
    一．０七一平方公尺，高度約二層樓高不等，因其中黃線區
    域部分曾回填，故無從判定實際遭盜挖之數量），己○○、
　　丑○○及寅○○則結夥於現場分別負責監督及登記土方載運
  　之數量等工作。其中王新潔、金榮春、郭坤南（以上三人均
    另為不起訴處分）則於不知情之情形下，分別自九十五年一
    月四日及十日起輾轉受雇於己○○，並各駕駛挖土機及曳引
    拖車分別負責挖取前開土方及載運至己○○前開砂石場等處
    堆放（計至九十五年一月十一日為警查獲時止，至少為七五
    ００立方公尺（即500車次Ⅹ15立方公尺〈每車約載運土方
    數量〉），己○○則藉此大幅盜挖而牟取厚利。嗣經警於九
    十五年一月十一日十三時五十分許，在上址查獲上情，並當
    場發現丑○○將持有之部分土方估價單撕毀棄置於地，且扣
    得王新潔、金榮春、郭坤南等三人為前開盜挖及載運土方所
    用之挖土機二台及曳引拖車一部，始循線查獲上情。因認己○○、丑○○及寅○○均涉犯刑法第三百二十一條第一項第
    四款加重竊盜罪。
二、公訴意旨就上開所認，提出下列證據為憑：(一)被告己○○於
    警局及偵查中供稱：僱用王新潔、金榮春及郭坤南於前開時
    、地挖取及載運土方販售，同案被告丑○○及寅○○則負責
    於現場計算土方載運數量及車次。及前開挖取土方之行為，
    已逾與癸○○○所定租約期限半年餘。(二)證人癸○○○、戊○○於偵查中證述：己○○當初簽約承租系爭土地係為供作
    魚塭使用。另證人癸○○○並證述：未同意且亦不知己○○
    挖取土方販售。(三)證人王新潔、金榮春及郭坤南於警局及偵
    查中證述：受僱己○○於前開時地挖取載運土方，自九十五
    年一月四日至九十五年一月十一日止，約挖取載運七千五百
    立方公尺。且己○○、丑○○及寅○○均在現場監看或收取
    記載運送砂石重量及車次之運送單。(四)九十五年三月十一日
    履勘筆錄、現場照片五十張、臺南市安南地政事務所九十五
    年二月八日安南地所二字第0950001293號函文暨所附土地複
    丈成果圖、系爭土地租賃契約書、地籍圖謄本、土地登記清
    冊、土地謄本、疑似載運土方數量及金額統計便條一張、估
    價單十張、怪手工作紀錄單十四張。(五)證人沈木泉於偵查中
    雖證述：曾以一年租金三十萬元代價將其所有魚塭地及農地
    出租予己○○，供己○○將修築道路用土方暫時堆放之用等
    語。但被告己○○與沈木泉間租賃情形，與本案情形不同，
    足見被告己○○辯稱：以一年一百萬元代價係向癸○○○購
    買土方云云，不足採信。(六)員警就臺南市○○區○○段魚塭
    出租行情所為之調查報告。
三、訊據被告己○○固坦承在系爭土地上挖取數量至少七千五百
    立方公尺以上土方，且在與癸○○○所訂契約期限屆滿後仍
    繼續挖取，另被告丑○○及寅○○亦坦承於在警方查獲前數
    日起，即在系爭土地上負責登記土方載運之數量及車數等工
    作。惟被告三人均堅詞否認有竊盜之犯意，被告己○○辯稱
    ：我是以一年一百萬元向地主女兒癸○○○購買土方，並不
    是承租系爭土地來供作魚塭使用，系爭土地並無一年一百萬
    元出租行情。契約是由林朝輝出面簽立的，因當初我是與林
    朝輝合作，由他去找地主，我出錢購買土方。之後在挖取土
    方過程中，因遭隔壁土地魚塭主人反應漁塭受污染，且要求
    我賠償魚獲損失，我為此停工數月，待隔壁魚塭收成後，始
    續行挖掘。此時契約期限雖已屆滿，但我認為契約期間因前
    述因素故應順延，且在契約期滿後，系爭土地並未點交返還
    予地主，因此我縱加以繼續使用，應不構成竊盜。另被告丑
    ○○、寅○○二人均非我僱用，是因他們老闆壬○○（按壬○○經檢察官偵查後已追加起訴，並由本院另分他案審判）
    要向我購買土方，因此派他們來計算載運之數量等語。被告
    丑○○辯稱：我是因為老闆壬○○叫我去計算砂石車運幾車
    出去，並且將砂石車司機交給我之單據交回予老闆壬○○。
    我大約去了二、三日，我不知道那邊不能挖，老闆也沒有跟
    我說等語。被告寅○○辯稱：我是受僱於我同村親戚壬○○
    ，負責送飲料及收單據，自九十五年一月七日起至十一日被
    查獲為止，總共去五天，我不知道那邊不能挖等語。
四、按犯罪事實，應依證據認定之，無證據不得認定犯罪事實。
    又不能證明被告犯罪者，應為無罪之諭知。刑事訴訟法第一
    百五十四條第二項、第三百零一條第一項前段定有明文。經
    查：
  (一)被告三人對公訴人提出之證據，除員警製作之調查報告認屬
    傳聞證據，無證據能力外，其餘證據之證據能力均無意見，
    是此無爭執部分之證據均得引之為憑。
  (二)依公訴人所提上開證據中，證人癸○○○於警局及偵查中雖
    一再堅稱：系爭土地出租予林朝輝係供作魚塭使用，並非賣
    土方云云。惟證人於審理中已翻異前供，改稱係賣土方，並
    證述：「（當時地主是何人？）地主是丁○○，是我父親」
    、「（為何會讓你去簽約？）我父親都是讓我去處理」、「
    （你是否有同意出租的魚塭可以讓承租人挖取土方？）有，
    我有同意」、「（為何你在偵訊中你一再強調不是賣土地，
    不准挖土方？）當時警方叫我要講出租魚塭，不是賣土地，
    也不准挖土方，不然我會有事情，所以我才這樣跟檢察官說
    」、「（請庭上提示九十五年度偵字第四八五一號偵查卷第
    三十一頁，你向檢察官說你根本沒有意思要賣土方，只是要
    出租土地，要求被告將挖走之土方填回來，當時你為何要這
    樣講？）我是真的把土方賣給訂契約的人，但是檢察官偵查
    時我會怕，所以我說話不實在，實際上我是把土賣給別人」
    、「（本件土地租賃契約，是否是虛假的？）是的」、「（
    真正契約訂定是否是買賣土方？）是的」、「（你用多少價
    錢將土方賣給對方？）一百萬元、「（土地出租時，你們已
    經欠銀行多少錢？）兩千多萬」、「（利息多久沒有還了？
    ）好幾年了」、「（出租時，你是否知道土地已經要被拍賣
    了？）知道」、「（你出租時知道土地已經要被拍賣了，為
    何還要把土方賣給別人？）因為當時我缺錢」等語明確。
  (三)再者，由本件買賣之介紹人即證人乙○○到庭證述：「（請
    庭上提示警卷第二十四頁土地租賃契約，之前有無看過這份
    租土地賃契約？）有」、「（你是在何處看過這份土地租賃
　  契約？）當時我跟劉振慧、己○○之朋友『肉粽』一起去代
    書事務所找戊○○簽契約購買土方，因為當時我是己○○這
    方之介紹人」、「（你說『肉粽』是否就是林朝輝？）是的
    」、「（當時你在簽約之前，你是如何進行仲介的？）當時
    是甲○○來找我跟劉振慧說他們有一筆土地要被拍賣了，土
    地上有土要賣，他問我們有沒有人要買」、「（你是去找何
    人進行仲介？）整個洽談過程我沒有參與，我知道有人要賣
    土方，我去把消息報給己○○而已，我也沒有跟地主接洽」
    、「（你是否等到雙方談好之後，在他們簽契約時才去的？
    ）是的」、「（簽訂契約時，在場有何人？）我、劉振慧、
    林朝輝、戊○○、癸○○○，還有一個代書助理來起草寫契
    約」、「（在場簽契約時，有無說什麼？）當時我有聽到他
    們說以一百萬元把土方賣出去」、「（說要賣土方的是何人
    ？）簽約時一個女人」、「（在場有無看到那個女人簽契約
    ？）我有看到她蓋章、簽名」等語。及另一仲介甲○○到庭
    證述：「（你跟劉振慧、乙○○之間有無業務往來？）只有
    本件而已，之後就都沒有了」、「（你說的本件是指何事？
    ）剛開始是劉振慧到中國人檳榔攤聊天說有沒有一些土地或
    是房子要賣，或是有房子要拆除，當時我說我是做土地仲介
    的，我問劉振慧需要哪裡的土地，劉振慧說找沒有利用價值
    的地，我說只有剩一些拍賣不出去的土地，劉振慧就說好，
    他要我幫忙找找看。當時我從法拍資訊找到丁○○先生的土
    地，我從丁○○先生鄰居口中得知他有一個兒子戊○○，在
    從事代書事務所工作。之後，我就跟戊○○說有人想要跟他
    談城西那邊土地，我就帶劉振慧過去找戊○○，第一次講全
    部價錢是八十萬元，但是沒談成，之後我就沒有參與這件事
    情了」、「（按照你講法，當時那塊地拍賣不出去？）是的
    」等語。顯見系爭土地之實際管領人癸○○○訂約時之真意
    確為販賣土方，並非出租供作魚塭使用。
  (四)另由證人丙○○於審理中就系爭土地附近魚塭出租行情所為
    證述：「（你在何處有魚塭？）城西里」、「（城西里魚塭
    有多大？）六公頃」、「（城西里魚塭所有人為何？）是我
    們三個兄弟向國有財產局承租」、「（承租費用如何計算？
    ）以魚斤來計算，以這次來說，一年要繳兩期，一期租金是
    兩萬多，面積是六公頃」、「（何謂漁斤？）看這季虱目魚
    一公斤多少錢，就收幾公斤魚之價錢」、「（你在城西每期
    最多繳過多少租金？）約兩萬多元，沒有很大的差別」等語
    。則以證人丙○○向國有財產局承租約六公頃魚塭，一年租
    金僅約四、五萬元，而系爭土地面積，依卷附土地租賃契約
    書所載為二００六三．一一平方公尺（即約二．００六三公
    頃），足見被告己○○辯稱，系爭土地魚塭出租價額無一年
    一百萬元行情等語，尚非無據。況且，本院亦依職權向財政
    部國有財產局函詢與系爭土地同地段魚塭出租價額，而由卷
    附財政部國有財產局臺灣南區辦事處臺南分處九十六年三月
    十五日臺財產南南三字第0960003884號函覆稱：「出租養地
    之年租金為地方政府公告當期正產物單價乘以租約約定之正
    產物收獲總量乘以千分之二百五十計收」，及依該分處另提
    供之「臺南市公有耕地租額標準表」，可知臺南市公有耕地
    租額，地目為「旱」，土地等則為「一」所核定之收獲量最
    高，為每公頃二萬七千八百三十八公斤（即前述魚斤），地
    目為「田」土地中，以等則為「四」所核定之收獲量最高，
    為每公頃五千五百公斤。又參諸卷附臺南市政府於九十四年
    十二月十五日公告之「九十四年期地租實物折徵代金價格，
    虱目魚每公斤租金三十元」。再依卷附土地登記謄本所載，
    系爭土地地目為「旱」者，共有四筆，面積共約０．一一三
    三公頃，而地目為「田」者，共有十二筆，面積共約一．八
    九二九公頃，倘均以同地目最高收獲量計算，系爭土地年租
    金最高為「（30元Ⅹ2783 8公斤Ⅹ0.25Ⅹ0.1113公頃）＋（
    30元Ⅹ5500公斤Ⅹ0.25Ⅹ1.8929公頃）＝101735元」，遠低
    於卷附土地租賃契約書所載之金額，益證被告己○○辯稱：
    不可能以一年一百萬元價額承租系爭土地作為魚塭使用等語
    ，並非虛構。
  (五)本案雖有證人即製作卷附臺南市○○區○○段魚塭出租行情
    調查報告之員警庚○○於審理中證述：臺南市○○區○○段
    魚塭出租分淺區及深區，淺區每分地（約０．０九六九公頃
    ），每月租金一萬三千元，深區每分地，每月租金為一萬五
    千元等語，然證人同時亦證述，上開調查結果係在系爭土地
    附近，向一位不願具名人士探詢而得，該名人士一望即知為
    魚塭養殖工作者，而其中所謂深區、淺區如何區別，該名人
    士並未加以說明等語。顯見證人庚○○就有關系爭土地附近
    魚塭出租行情所為之證述，係轉述他人所言，屬傳聞證據，
    依法顯無從加以引用。
  (六)綜觀本案證人所稱，無論介紹人乙○○及甲○○，均證述當
    初仲介及簽約目的即在買賣土方，且由證人丙○○之證詞及
    財政部國有財產局臺灣南區辦事處臺南分處提供之國有非公
    用不動產租賃資料，可見系爭土地並無一年一百萬元之出租
    行情，此均足證證人癸○○○事後於本院所為證述核無不實
    ，從而被告己○○辯稱與癸○○○訂約係為購買土方等情，
    堪認可採。
  (七)至於被告己○○於本案被查獲採取土方之時間，雖逾上開契
    約期限，然被告己○○已辯稱：此係因在期限內挖掘時，隔
    壁土地反應魚塭遭受污染，因此停工至隔壁魚塭魚獲收成後
    ，始續行挖掘，九十五年元月復工，係為補足契約期間，並
    無不法所有之意圖等語。且由證人即當時受託協調之現任城
    西里里長辛○○到庭證述：「（九十三年你是否有幫忙處理
    一件土地被污染之糾紛？）有人來拜託我」、「（何人來拜
    託你？）郭瑞和」、「（郭瑞和是從是什麼工作？）魚塭」
    、「（郭瑞和是拜託你什麼事情？）他說他魚塭有被隔壁污
    染到」、「（你如何處理？）我去現場找現場工作人員請他
    轉達，後來己○○來找我，我就知道己○○是負責人，我要
    求己○○如果要回填，等魚塭沒有放養時再來回填」、「（
    己○○是否有照你意思停止工作？）有」等語，足認被告己○○於九十三年訂約後，確曾因故停止開採土方。另證人辛○○先後兩次到庭就受託協調之時間，先證稱為九十四年四
    、五月間，後又改稱為九十三年間，二次證述雖有歧異，然
    證人同時亦表示在請現場人員轉達後至己○○回應前，曾向
    臺南市環境保護局陳情。而依卷附臺南市安南區公所九十五
    年十二月十四日南安民字第0950028155號函所載，臺南市環
    境保護局接獲陳情後，於九十三年十二月六日函知臺南市安
    南區公所處理。足見證人辛○○受託協調之時間，應以第二
    次到庭證述九十三年間為正確。證人辛○○之證詞，在時間
    方面雖曾記憶有誤，然在受託協調被告己○○應停止挖掘或
    補償隔鄰魚塭損失方面，則始終如一，自不因證人辛○○之
    證詞有前後不符之瑕疵而全部不予採信。
  (七)綜上所述，依證人辛○○之證詞，足見被告己○○辯稱：於
    九十五年元月復工挖掘，乃為補足契約期間等情，並非全然
    無憑。因此縱被告己○○客觀上有逾期開挖之行為，本院仍
    無法遽予認定被告己○○主觀上必存有不法所有之意圖。
  (八)末查，就被告丑○○及寅○○而言，依共同被告壬○○於警
    局及偵查中所述：本次係為替友人陳燕飛向被告己○○購買
    土方，乃先行雇用砂石車載運，並指派被告丑○○到現場負
    責向砂石車司機收取三聯單，被告寅○○則隨同丑○○一同
    前往現場等語。是以被告丑○○僅為受僱收取單據，而被告
    寅○○更僅臨時隨同前往現場，其二人在本案之層級地位均
    係聽從聽從壬○○指揮行事，且工作內容又非挖取土方，衡
    諸常情，對於壬○○購買土方之來源，本無探詢之餘地。且
    本案亦無證據證明被告丑○○及寅○○知悉同案被告己○○
    與癸○○○之訂約過程，僅因被查獲時被告丑○○及寅○○
    同在現場，即認定其二人與同案被告己○○有何犯意聯絡，
    恐嫌速斷。況且，在系爭土地方採取土方之同案被告己○○
    業經本院認定主觀上無法證明有竊盜之犯意，已如前述，僅
    負責收取三聯單之被告丑○○及寅○○當亦無法論以竊盜罪
    ，依法自應為被告三人無罪之諭知。
據上論斷，應依刑事訴訟法第三百零一條第一項前段，判決如主
文。
本案經檢察官子○○到庭執行職務
中　　華　　民　　國　　96　　年　　6 　　月　　22　　日
　　　　　刑事第三庭    審判長法　官  鄧希賢
                              法　官  張銘晃
                              法　官  包梅真
以上正本證明與原本無異。
如不服本判決，應於收受送達後10日內向本院提出上訴書狀。
　　　　　　　　　　　　　　　書記官  李淑秋
中　　華　　民　　國　　96　　年　　6 　　月　　23　　日
